【裁判字號】    97,訴,502
【裁判日期】    980706
【裁判案由】    所有權移轉登記
【裁判全文】
臺灣士林地方法院民事判決               97年度訴字第502號
原      告  庚○○即乙○○之.
            己○○即乙○○之.
            丁○○即乙○○之.
                        樓
前列三人共同
訴訟代理人  李永裕律師
複  代理人  江俊傑律師
            張瑞娟律師
原      告  丙○○即乙○○之.
被      告  甲○○
訴訟代理人  林鳳秋律師
上列當事人間請求所有權移轉登記事件，本院於中華民國98年6
月22日言詞辯論終結，判決如下：
    主  文
原告之訴駁回。
訴訟費用新臺幣伍萬仟肆佰柒拾元由原告負擔。
    事  實  及  理  由
壹、程序部分：
一、本件原告乙○○於起訴後死亡，其繼承人為庚○○、己○○
    、丁○○、丙○○、甲○○五人，因甲○○為本件被告，自
    應由庚○○、己○○、丁○○、丙○○等四人承受訴訟。至
    原告丙○○雖具狀撤回本件訴訟，然本件訴訟標的對於共同
    訴訟之各人必須合一確定，而共同訴訟人中一人之行為不利
    益於共同訴訟人者，對於全體不生效力，民事訴訟法第56條
    第1 款定有明文，是原告丙○○所為訴之撤回，因不利於全
    體共同訴訟人，故對於全體共同訴訟人即原告庚○○、己○○、丁○○、丙○○均不生撤回效力，應先敘明。
二、本件原告丙○○未於言詞辯論期日到場，核無民事訴訟法第
    386 條各款所列情形，爰依被告之聲請，由其一造辯論而為
    判決。
三、按訴狀送達後，原告不得將原訴變更或追加他訴。但擴張或
    減縮應受判決事項之聲明者，不在此限，民事訴訟法第255
    條第1 項第3 款定有明文。本件原告起訴時訴之聲明為「被
    告甲○○應將坐落臺北縣淡水鎮○○段東興小段100 地號、
    權利範圍全部之土地及坐落臺北縣淡水鎮○○段東興小段建
    號70、126 、127 、128 、129 、權利範圍均為全部之建物
    之不動產所有權移轉登記與原告乙○○。」，嗣於訴訟進行
    中，變更聲明為「被告應將坐落臺北縣淡水鎮○○段東興小
    段100 地號、權利範圍2 分之1 之土地及坐落臺北縣淡水鎮
    ○○段東興小段建號70、126 、127 、128 、129 、權利範
    圍均為全部之建物之不動產所有權移轉登記與原告庚○○、
    己○○、丁○○、丙○○及被告甲○○公同共有。」，核屬
    減縮應受判決之聲明，揆諸前開規定，自應准許。
貳、實體部分：
一、原告起訴主張：乙○○與被告甲○○原為父子關係，乙○○
    家境並不富裕，乙○○與訴外人即配偶戊○○（民國96 年7
    月11日死亡）二人聯手打拼，一方面將子女扶養成人，另一
    方面辛苦貸款購買坐落於臺北縣淡水鎮○○段東興小段100
    地號土地（下稱系爭土地）暨其上同小段126 、127 、128
    、129 建號（原2629、2630、2631、2632建號）即門牌臺北
    縣淡水鎮○○路31號房屋，及同小段70建號（原596 之1 建
    號）即門牌臺北縣淡水鎮○○路31號房屋（下稱系爭5 筆建
    物），系爭土地及5 筆建物之貸款均賴乙○○從事命理卜卦
    所得用以償付，然乙○○於購得系爭土地及5 筆建物後，將
    系爭土地及5 筆建物應有部分2 分之1 借名登記於被告名下
    ，另系爭土地及5 筆建物應有部分2 分之1 則登記於戊○○
    名下，嗣系爭5 筆建物應有部分2 分之1 於81年7 月15日以
    夫妻聯合財產更名為原因，由戊○○更名登記為乙○○，乙○○於88年10月13日再以贈與為原因，將系爭5 筆建物應有
    部分2 分之1 移轉登記予被告，被告因而取得系爭5 筆建物
    應有部分全部。據聞被告有意出賣系爭土地及5 筆建物，經
    乙○○依借名登記之法律關係請求被告將系爭土地及5 筆建
    物應有部分2 分之1 移轉登記予乙○○，惟被告始終不肯配
    合辦理，乙○○爰以本件起訴狀繕本之送達作為終止借名登
    記契約之意思表示。其次，於戊○○喪事期間，被告於96年
    7 月間就亡母之墓碑訂作事宜，在其母靈位面前膽敢放肆、
    大聲咆哮，更出拳毆打胞弟即原告庚○○，致其左臉頰顴骨
    瘀青腫脹，是被告顯已對乙○○之直系血親構成故意傷害罪
    行，乙○○爰依民法第416 條第1 項第1 款之事由，以本件
    起訴狀繕本之送達，作為撤銷贈與之意思表示，為此，本於
    終止借名登記之返還請求權及民法第179 條規定提起本件訴
    訟，請求被告將系爭土地應有部分2 分之1 及系爭5 筆建物
    所有權全部移轉登記予乙○○全體繼承人等語。並聲明：被
    告應將坐落臺北縣淡水鎮○○段東興小段100 地號、權利範
    圍2 分之1 之土地及坐落臺北縣淡水鎮○○段東興小段建號
    70、126 、127 、128 、129 、權利範圍均為全部之建物不
    動產所有權移轉登記與原告庚○○、己○○、丁○○、丙○○及被告甲○○公同共有。
二、被告則以：系爭房地乃戊○○於70年5 月4 日將淡水鎮○○
    段985 地號土地（重測前：淡水鎮○○○段庄子內小段19-5
    1 地號）及其上淡水鎮○○段建號1822號建物（重測前：淡
    水鎮○○○段建號256 號建物）出售予第三人張沈芸菊時所
    購得。系爭土地係戊○○於70年5 月4 日向第三人張沈芸菊
    （被告誤載為張沈芸蘭）購買並於70年6 月25日登記完畢，
    系爭70、126 、127 建號建物係戊○○於70年7 月1 日向第
    三人張沈芸菊（被告誤載為張沈芸蘭）買受並於70年8 月11
    日登記完畢，系爭128 建號建物係戊○○於70年7 月1 日向
    第三人張宗鼎購買並於70年8 月11日登記完畢，系爭129 建
    號建物則係被告與戊○○於70年7 月1 日向第三人張耀東買
    受並於70年8 月11日登記完畢，並自70年及77年即向保證責
    任台北縣淡水第一信用合作社抵押借款，並非原告所稱乙○○於81年間向淡水第一信用合作社所繳之借款本金及利息。
    不論系爭借款之本金及利息是否係由乙○○所代繳，亦無改
    於系爭房地係戊○○購買所有之事實。戊○○嗣於81年間罹
    患白血病，因稅捐之考量所以借名登記於乙○○名下，之後
    ，戊○○因病情好轉，故將系爭5 筆建物應有部分2 分之1
    贈與被告，並登記於被告名下，乙○○與被告間並無借名登
    記事實存在。至被告雖有就戊○○之墓碑訂作事宜與庚○○
    發生口角，但雙方僅係互相推擠並未發生傷害犯行，庚○○
    亦未就口角事宜向法院採取任何訴訟事宜，自無民法第416
    條第1 項所定情事存在，是乙○○以此為由撤銷系爭建物應
    有部分2 分之1 贈與之意思表示，亦無理由云云資為抗辯。
    並聲明：(一)原告之訴及假執行之聲請均駁回。(二)如受不利判
    決，願供擔保請准宣告免為假執行。
三、兩造不爭執之事項：
  (一)乙○○及被告甲○○為父子關係。
  (二)系爭土地於70年6 月25日以買賣為原因，登記所有權人為戊○○、甲○○，應有部分各2 分之1 ，於81年7 月15日以夫
    妻聯合財產更名為原因，由戊○○更名登記為乙○○。於84
    年3 月14日乙○○以買賣為原因，將其所有2 分之1 應有部
    分移轉登記予甲○○，自此甲○○取得系爭土地應有部分全
    部。
  (三)系爭5 筆建物於70年8 月11日以買賣為原因，所有權移轉登
    記予戊○○、甲○○，應有部分各2 分之1 ，81年7 月15日
    以夫妻聯合財產更名為原因，由戊○○更名登記為乙○○。
    88年10月13日乙○○以贈與為原因，將其所有2 分之1 應有
    部分移轉登記予甲○○，由甲○○取得權利範圍全部。
  (四)96年7 月間被告就戊○○墓碑訂作事宜，曾與庚○○發生衝
    突。
四、得心證之理由：本件原告主張乙○○與被告就系爭土地及5
    筆建物應有部分2 分之1 成立借名登記法律關係，而被告故
    意毆打庚○○成傷，乙○○得撤銷系爭5 筆建物另應有部分
    2 分之1 贈與等情，為被告所否認，而以前開情詞置辯，是
    本件兩造之爭點，應在於：(一)原告依借名登記之法律關係，
    請求被告將系爭土地及5 筆建物所有權應有部分2 分之1 移
    轉登記與庚○○、己○○、丁○○、丙○○、甲○○公同共
    有，有無理由？1.70年間購入系爭房地之價金是否均為乙○○所支付？2.乙○○斯時是否係欲為自己購入，而僅基於與
    被告間所約定借名登記之關係，始登記為被告所有？3.乙○○得否主張終止與被告間之借名登記契約關係？原告得否請
    求被告將系爭房地應有部分2 分之1 移轉登記為庚○○、己○○、丁○○、丙○○、甲○○公同共有？(二)乙○○得否主
    張撤銷贈與？原告得否依據民法第179 條規定請求被告將系
    爭5 筆建物所有權應有部分2 分之1 移轉登記與庚○○、己○○、丁○○、丙○○、甲○○公同共有？1.被告有無於96
    年7 月間毆打庚○○？茲分述如下：
  (一)原告依借名登記之法律關係，請求被告將系爭土地及5 筆建
    物所有權應有部分2 分之1 移轉登記與庚○○、己○○、丁○○、丙○○、甲○○公同共有，有無理由？
  1.70年間購入系爭房地之價金是否均為乙○○所支付？
    按當事人主張有利於己之事實者，就其事實有舉證之責任，
    民事訴訟法第277 條前段定有明文。本件原告雖主張70年間
    購入系爭房地之價金均為乙○○所支付，然為被告所否認，
    自應由原告就此有利於己之事實負擔舉證責任。經查：原告
    就此事實，雖提出淡水第一信用合作社放款歷史交易明細表
    5 紙為證（96年度士簡調字第500 號卷第9-13頁），然買受
    系爭房地之時間均為70年間，而由前開放款歷史交易明細表
    觀之，則係81年4 月起至96年8 月30日間之繳款資料，與系
    爭房地買受時間相距10年以上，再由系爭房地登記謄本觀之
    ，被告與戊○○雖曾於70年9 月4 日以系爭房地為擔保，以
    乙○○為義務人設定不定期限之本金最高限額200 萬元之抵
    押權予訴外人有限責任淡水第一信用合作社，於77年8 月1
    日以系爭房地為擔保，以乙○○為義務人設定存續期間自77
    年7 月20日起至107 年7 月19日止之本金最高限額840 萬元
    抵押權予訴外人有限責任淡水第一信用合作社，然系爭土地
    於70年9 月4 日前之70年6 月25日即以買賣為原因，登記所
    有權人為戊○○、甲○○，應有部分各2 分之1 ，系爭5 筆
    建物之所有權亦於70年9 月4 日前之70年8 月11日以買賣為
    原因，移轉登記予戊○○、甲○○，應有部分各2 分之1 ，
    而依一般交易常情，若係以金融機構貸款作為清償價金之方
    法，於辦理所有權移轉登記之同時或其後，即會辦理抵押權
    設定，俾利金融機構即時撥款予出賣人，以維出賣人之權益
    ，然系爭房地所有權移轉登記之時點與辦理抵押權登記之時
    點相隔約1 至2 月，則該抵押貸款是否用於清償買賣價金，
    實屬有疑。再經本院函詢臺北縣淡水第一信用合作社關於「
    系爭房地上，於70年9 月4 日設定、以貴社為抵押權人、本
    金最高限額200 萬元抵押權之擔保借款，係由何人繳納？」
    乙節，經該信用合作社函覆：「借款人乙○○君於70年9 月
    4 日以貴函旨揭不動產所抵押借款之200 萬元，業於83年3
    月8 日清償，矚查係由何人繳納乙節，因本社84/12/31以前
    傳票均已奉准銷毀，恕無從查知何人繳納，已無還款明細可
    資提供。」，有淡水第一信用合作社97年6 月17日淡一信剛
    字第972545-1號函1 件在卷可稽（本院卷一第79頁），足認
    前開200 萬元貸款實際由何人繳納不明，且原告所提出之淡
    水第一信用合作社放款歷史交易明細表5 紙，亦與前開200
    萬元之貸款無涉。而乙○○與戊○○、被告間為配偶、父子
    關係，基於至親情誼，由戊○○、被告提供自己所有之房地
    作為抵押借款之擔保，應符常情，自難憑此即認系爭房地為
    乙○○出資購買而實際為乙○○所有。再者，戊○○確於70
    年5 月4 日將名下所有重測前臺北縣淡水鎮○○○段庄子內
    小段19-51 地號土地出售予第三人張沈芸蘭，於70年6 月25
    日辦理移轉登記完畢，於70年7 月1 日將名下所有臺北縣淡
    水鎮○○段建號1822號建物（重測前：淡水鎮○○○段建號
    256 號建物）出售予第三人張沈芸菊，於70年8 月10日辦理
    移轉登記完畢，有被告提出之土地及建物登記簿謄本可稽（
    本院卷二第72-79 頁），恰與買受系爭房地之時點相吻合，
    則被告主張戊○○於斯時有購買系爭房地之資力，應為可採
    。其次，原告丙○○曾具狀表示：「關於本件之土地及建物
    （臺北縣淡水鎮○○段東興小段100 地號土地、臺北縣淡水
    鎮○○○段70建號、126 建號、127 建號、128 建號、129
    建號等建物），原來都是母親購買所有登記給甲○○…」等
    語（本院卷一第162 頁），而原告丙○○為51年3 月20日生
    ，有戶籍謄本1 件在卷可稽，於70年6 月間已年滿19歲，有
    相當之智識能力，應得知悉系爭房地由何人出資購買乙事，
    則系爭房地自有相當可能係戊○○所出資購置。此外，原告
    復無法提出其他證據以實其說，自難認70年間購入系爭房地
    之價金均為乙○○所支付。
  2.既難認70年間購入系爭房地之價金均為乙○○所支付，即難
    認原告所主張「乙○○係為自己購入，僅基於與被告間所約
    定借名登記之關係，始登記為被告所有」之事實為真正，故
    難認乙○○與被告間有何借名登記法律關係存在。則原告主
    張乙○○得終止與被告間之借名登記契約關係，請求被告將
    系爭土地及5 筆建物應有部分2 分之1 移轉登記與全體繼承
    人公同共有，自屬無據。
  (二)乙○○得否主張撤銷贈與？原告得否依據民法第179 條規定
    請求被告將系爭5 筆建物所有權應有部分2 分之1 移轉登記
    與庚○○、己○○、丁○○、丙○○、甲○○公同共有？
  1.被告有無於96年7 月間毆打庚○○？
    按受贈人對於贈與人、其配偶、直系血親、三親等內旁系血
    親或二親等內姻親，有故意侵害之行為，依刑法有處罰之明
    文者，贈與人得撤銷其贈與，民法第416 條第1 項第1 款定
    有明文。本件原告雖主張被告於96年7 月間故意毆打庚○○
    成傷之事實，然為被告所否認，自應由原告就此有利於己之
    事實負擔舉證責任。經查：原告己○○固於本院97年度訴字
    第665 號確認買賣契約不存在事件（下稱665 號事件）到庭
    證稱：「（問）你媽媽96年過世時，他們2 人有無發生爭執
    ？（答）被告有打庚○○，我親眼看到，被告用手毆打庚○○的左臉頰，導致庚○○的臉紅腫，我回家拿冰塊給他冰敷
    。」、「（問）你母親往生後，被告有打庚○○，在場有那
    些人？（答）當天我在靈堂唸經，聽到有吵架聲，回頭看，
    看到甲○○揮拳毆打庚○○，我不記得在場有誰。（問）聽
    吵架聲多久回頭？（答）馬上。（問）是在靈堂裡面？（答
    ）在靈堂的門口。（問）當時他們位置？（答）他們2 人都
    是站著。（問）當時甲○○是否騎在摩托車上面？（答）當
    時他已經下摩托車了。（問）你有無看到甲○○下摩托車，
    為何你知道？（答）我沒有看到甲○○下摩托車，我是聽庚○○講。（問）你聽庚○○講，他為何會跟你說甲○○從摩
    托車下來？（答）我們聊天，庚○○跟我說甲○○從摩托車
    下來打他。（問）有無看到甲○○從摩托車下來打庚○○？
    （答）我沒有看到他從摩托車下來，我只有看到甲○○打庚○○。（問）你有無問庚○○，甲○○如何打他？（答）不
    記得了。（問）甲○○坐在摩托車上與庚○○發生何事你是
    否不知情？（答）我不知道。」、「（問）當天你跟庚○○
    、甲○○，甲○○的太太有無在場？（答）不記得了。（問
    ）你只記得有你們3 人在場？（答）對。」等語，原告庚○○則於該案中證稱：「（問）你母親過世時，你是否跟甲○○有衝突？（答）有，我母親往生後四旬日的隔天，要看墓
    碑，出發前，他口氣不好，要我一起去，我要他口氣好一點
    ，他就動手打我的左臉頰，跟我說你是不爽是不是，我回說
    沒有這個意思。（問）你有無回手或動手打甲○○？（答）
    沒有，他長我6 歲，他國一我小一，從小我就打不贏他，我
    父親是當天或是隔天知道這件事，他就不太高興。」、「（
    問）衝突時間？（答）96年7 月26日早上九時許。（問）7
    月26日在場有誰？（答）甲○○的老婆及大姐，隔壁餐飲店
    的老闆娘，他有看到，馬上跑來問，但是那位老闆娘現在不
    知道搬到那裡去。（問）甲○○打你的地點？（答）門口的
    大馬路。（問）為何在大馬路上，當時甲○○有無騎摩托車
    ？（答）他牽摩托車要去看墓碑，我走出去跟他講話，我說
    你要我去我會去，但是口氣好一點。（問）你有無往他頭上
    打1 拳？（答）我是被他打，我有將左手舉起來擋他，有沒
    有打他我不知道，我不太記得當天的情形，我希望他打完我
    跟我道歉。」、「（問）這件事有無跟己○○講？（答）沒
    有，他人就在旁邊唸經，她就在我們背後，我在靈堂門口，
    被告的摩托車在我正前方。（問）己○○後來有無過來看？
    （答）有。（問）何時？（答）一下子就過來，打完他就過
    來了。（問）之後你沒有跟己○○講這件事？（答）我不會
    去講，這又不是很有面子的事。（問）你被打的紅腫如何？
    （答）看起來腫腫的，但是隔天就好了，我也沒有去驗傷，
    也沒有打算對被告怎麼樣，他與我父親的事情，自己要處理
    好，我也不想管。（問）你用手擋甲○○？（答）我被打自
    然會去擋。（問）擋後，甲○○是否算了？（答）擋後甲○○就直接騎摩托車去看墓碑，我過了一會兒才走。」（本院
    卷二第91-95 頁），而證人即被告之配偶鄭菊子則於該案到
    庭證稱：「（問）妳婆婆過世出殯前，96年7 月26日早上9
    時甲○○是否跟庚○○發生爭執？（答）我婆婆的墓碑刻好
    時，墓園的人打電話過來要我們確認有沒有錯，甲○○就邀
    庚○○一起去，庚○○說你們自己去就好，我不去，甲○○
    說這麼重要的事情怎麼可以不去，後來甲○○就牽摩托車去
    買煙，等他買煙回來我要上車跟他一起去，庚○○就從裡面
    衝出來大聲咆哮說你講話給我客氣一點，一拳打過來要打甲○○的頭，因為甲○○有戴安全帽，所以打到肩膀，打第二
    拳時，甲○○有揮手去擋，就這樣發生爭執。（問）現場有
    誰在？（答）甲○○、我、庚○○，己○○在靈堂裡面，還
    有旁邊餐廳的老闆娘。（問）有無去驗傷？（答）沒有。（
    問）庚○○有無被甲○○毆打？（答）沒有，只是揮手去擋
    ，揮到臉。（問）甲○○被庚○○打的傷勢？（答）沒有很
    嚴重，我問他，他說只是痛而已。（問）己○○後從靈堂出
    來看，是距離爭執多久？（答）他們已經吵完了，我們要去
    墓園時。（問）庚○○被甲○○揮到臉後，有何反應？（答
    ）他沒有說什麼。（問）己○○出來查看，有無查看庚○○
    傷勢？（答）沒有。」等語（本院卷二第82至86頁），按就
    事發後原告庚○○有無再跟原告己○○聊到被甲○○毆打一
    事，兩人所言有所歧異，且原告庚○○、己○○於承受乙○○之訴訟後即為本件訴訟之當事人，於另案中亦為當事人，
    其所言自有偏頗之虞，而難遽信，再原告己○○自承並未看
    到原告庚○○與被告發生口角之全部過程，僅看到原告庚○○被毆打之情景，然參諸證人鄭菊子之證言，當日原告庚○○雖與被告就訂作墓碑之事有所爭執，然被告係避免被原告
    庚○○毆打，揮手去擋而揮到原告庚○○，則被告是否有傷
    害庚○○之故意，或僅因過失揮到原告庚○○，即屬有疑。
    再原告庚○○雖主張遭被告毆打成傷，然就其所受之傷勢並
    未能提出驗傷單為證，則其是否因此身體受有傷害，亦屬有
    疑。此外，原告復未能提出其他證據以實其說，自難認被告
    有於96年7 月間故意毆打庚○○成傷之行為。則乙○○主張
    依民法第416 條第1 項第1 款之規定撤銷贈與，即無理由。
  (三)綜上，難認乙○○與被告間有何借名登記法律關係存在，且
    乙○○亦不得依民法第416 條第1 項第1 款之規定撤銷贈與
    ，從而，原告依據借名登記法律關係終止後之返還請求權及
    民法第179 條規定，請求被告將系爭土地應有部分2 分之1
    及系爭5 筆建物應有部分全部移轉登記予庚○○、己○○、
    丁○○、丙○○、甲○○公同共有，為無理由，應予駁回。
五、本件為判決之基礎已臻明確，兩造其餘攻擊防禦方法及舉證
    核與本件判決不生影響，爰不予一一論述，附此敘明。
六、本院依職權定本件訴訟費用額為53,470元（第一審裁判費53
    ,470 元） ，應由原告負擔。
七、訴訟費用負擔之依據：民事訴訟法第78條、第85條第1 項、
    第87條第1 項。
中    華    民    國    98    年    7     月    6     日
                  民事第一庭  法  官  藍雅清
以上正本證明與原本無異。
如對本判決上訴，應於判決送達後20日內向本院提出上訴狀。
中    華    民    國    98    年    7     月    8     日
                              書記官  蘇意絜


司法院資訊處製作；財團法人民間司法改革基金會備份。
